【裁判字號】    99,聲,2105
【裁判日期】    990831
【裁判案由】    聲請單獨宣告沒收違禁物
【裁判全文】
臺灣臺北地方法院刑事裁定              99年度聲字第2105號
聲  請  人  臺灣臺北地方法院檢察署檢察官
被      告  甲○○
上列聲請人因被告違反毒品危害防制條例案件（九十八年度偵字
第一八一二六號、九十八年度緩字第二五一○號），聲請單獨宣
告沒收違禁物（九十九年度執聲字第一五七四號），本院裁定如
下：
    主  文
扣案含第二級毒品ＭＤＭＡ成分之藍綠色圓形錠劑壹袋（淨重零
點捌陸陸零公克，驗餘淨重為零點捌伍柒伍公克）沒收銷燬之。
    理  由
一、聲請意旨略以：按檢察官依第二百五十三條或第二百五十三
    條之一為緩起訴之處分者，對供犯罪所用、供犯罪預備或因
    犯罪所得之物，以屬於被告者為限，得單獨宣告沒收，刑事
    訴訟法第二百五十九條之一定有明文。本署九十八年度緩字
    第二五一○號被告甲○○毒品一案，業經本署檢察官為緩起
    訴確定。扣案之ＭＤＭＡ三顆，係被告所有供犯罪所用，爰
    依首開規定聲請單獨宣告沒收等語。
二、按違禁物或專科沒收之物得單獨宣告沒收，刑法第四十條第
    二項定有明文。次按ＭＤＭＡ屬毒品危害防制條例第二條第
    二項第一款所稱之第一級毒品，而查獲之第一、二級毒品及
    專供製造或施用第一、二級毒品之器具，不問屬於犯人與否
    ，均沒收銷燬之，復為毒品危害防制條例第十八條第一項前
    段所明定。又刑法上得單獨宣告沒收之物，係以違禁物為限
    ，若違禁物未經裁判沒收者，應由檢察官聲請法院以裁定沒
    收之，復有司法院十八年院字第六七號、三十年院字第二一
    六九號解釋可資查考。
三、次按「檢察官依第二百五十三條或第二百五十三條之一為不
    起訴或緩起訴之處分者，對供犯罪所用、供犯罪預備或因犯
    罪所得之物，以屬於被告者為限，得單獨聲請法院宣告沒收
    。」，此觀刑事訴訟法第二百五十九條之一之規定自明。再
    ＭＤＭＡ屬毒品危害防制條例第二條第二項第二款所稱之第
    二級毒品，而查獲之第一、二級毒品及專供製造或施用第一
    、二級毒品之器具，不問屬於犯人與否，均沒收銷燬之，復
    為毒品危害防制條例第十八條第一項前段所明定。又刑罰法
    令關於沒收之規定，有採職權沒收主義與義務沒收主義。職
    權沒收，指法院就屬於被告所有，並供犯罪所用或因犯罪所
    得之物，仍得本於職權為斟酌沒收與否之宣告，例如刑法第
    三十八條第一項第二款、第三款、第三項前段等屬之。義務
    沒收，又可分為絕對義務沒收與相對義務沒收二者。前者指
    凡法條規定「不問屬於犯人與否，沒收之」者屬之，法院就
    此等之物，無審酌餘地，除已證明滅失者外，不問屬於犯人
    與否或有無查扣，均應沒收之；後者指凡供犯罪所用或因犯
    罪所得之物，均應予以沒收，但仍以屬於被告或共犯所有者
    為限。毒品危害防制條例第十九條第三項規定，犯同條例第
    四條之罪所使用之水、陸、空交通工具，應予沒收，並非以
    專供犯上開之罪所用之物，始得沒收之。且此項沒收採義務
    沒收主義，故凡供犯上開之罪所用之物，即應依該條項之規
    定，宣告沒收之。惟因其未有「不問屬於犯人與否，沒收之
    」之規定，故仍以屬於犯人所有者為限，始得沒收（最高法
    院九十三年度臺上字第二七五一號、八十九年度臺上字第五
    六○五號裁判要旨參照）。再義務沒收主義，應優先於職權
    沒收主義而為適用（最高法院七十九年臺上字第五一三七號
    判例要旨、八十八年度臺上字第三九○一號裁判要旨參照）
    。準此可知，因刑事訴訟法第二百五十九條之一僅限於供犯
    罪所用、供犯罪預備或因犯罪所得之物，且「屬於被告者為
    限」，方得單獨聲請法院宣告沒收，該條得單獨聲請法院宣
    告沒收之沒收物類型係採類似刑法第三十八條第一項第二、
    三款規定之立法，可知該條立法有意將不問屬於犯人與否均
    應沒收之違禁物排除在外，是檢察官於各該緩起訴處分具體
    案件中若扣有違禁物，該違禁物自仍應依刑法第三十八條第
    一項第一款、第二項、第四十條第二項之規定向法院聲請單
    獨宣告沒收，若該違禁物為毒品時，則應適用刑法第三十八
    條第一項第一款、第二項之特別規定即毒品危害防制條例第
    十八條第一項前段及刑法第四十條第二項之規定向法院聲請
    宣告該毒品沒收銷燬之。
四、經查：被告明知真實姓名、年籍不詳之成年男子，於民國九
    十八年六月三日中午十二時許，在臺北縣板橋市捷運新埔站
    販賣予渠之藍綠色丸錠三顆，含有第二級毒品ＭＤＭＡ成分
    ，不得持有，竟仍予以買受而持有之，嗣同日晚間六時十分
    ，在臺北市大安區○○○路○段六十之二號前，經警盤查，
    查獲被告持有第二級毒品ＭＤＭＡ三顆之違反毒品危害防制
    條例第十一條第二項之持有第二級毒品犯行，業經臺灣臺北
    地方法院檢察署檢察官於九十八年八月五日以九十八年度偵
    字第一八一二六號為緩起訴處分，且該案之緩起訴期間為一
    年，經依職權送臺灣高等法院檢察署再議後，再經臺灣高等
    法院檢察署於九十八年八月十七日以九十八年度上職議字第
    九○二四號為駁回處分確定等情，有臺灣臺北地方法院檢察
    署檢察官九十八年度偵字第一八一二六號緩起訴處分書及臺
    灣高等法院檢察署九十八年度上職議字第九○二四號處分書
    等在卷可按。而該案扣案之藍綠色圓形錠劑一袋經交通部民
    用航空局航空醫務中心以氣相層析質譜儀法鑑驗後，檢出第
    二級毒品ＭＤＭＡ成分（淨重零點八六六零公克，驗餘淨重
    為零點八五七五公克），此有交通部民用航空局航空醫務中
    心九十八年六月十五日航藥鑑字第○九八二九五四號鑑定書
    一份附卷可查，堪認該扣案之藍綠色圓形錠劑一袋確為毒品
    危害防制條例第二條第二項第二款所定之第二級毒品ＭＤＭ
    Ａ無訛，且依同條例第十一條第二項之規定，係屬違禁物，
    揆諸前揭法條規定，不問屬於犯人與否，應沒收銷燬之。是
    本院經核聲請意旨，除聲請人所認應依刑事訴訟法第二百五
    十九條之一向本院聲請單獨宣告沒收，而本院認聲請人實應
    依刑法第四十條第二項向本院聲請單獨宣告沒收違禁物外，
    於法尚無不合，爰依法宣告沒收銷燬之。
五、應依刑事訴訟法第二百二十條，刑法第四十條第二項，毒品
    危害防制條例第十八條第一項前段，裁定如主文。
中    華    民    國    99    年    8     月    31    日
                  刑事第十一庭  法  官  黃紹紘
以上正本證明與原本無異。
如不服本裁定，應於送達後5日內，向本院提出抗告狀。
                                書記官  陳靜君
中    華    民    國    99    年    9     月    8     日

司法院資訊處製作；財團法人民間司法改革基金會備份。
